【裁判字號】    90,訴,1485
【裁判日期】    900619
【裁判案由】    損害賠償
【裁判全文】
臺灣臺中地方法院民事判決  九十年度訴字第一四八五號
    原      告  丙○○
    法定代理人  甲○○
    訴訟代理人  乙○○
右當事人間損害賠償事件，本院判決如左：
    主    文
原告之訴駁回。
訴訟費用由原告負擔。
    事    實
甲、原告方面：
壹、聲明：被告應給付原告新台幣（下同）貳佰壹拾柒萬壹仟零貳拾貳元，及自民國
    （下同）八十八年三月十七日起至清償日止，按年息百分之五計算之利息。
貳、陳述：
一、訴外人林瑞滄積欠被告債務，被告乃對林瑞滄聲請強制執行，惟被告就林瑞滄所
    有整編後門牌：「台中縣大里市○○路九巷八號、十號、十二號」之不動產為強
    制執行，被告竟誤報為「台中縣大里市○○路七十五號」，執行處據以公告拍賣
    之房屋均為「台中縣大里市○○路七十五號」，因該真正之台中縣大里市○○路
    七十五號房地，位於馬路旁致使原告誤認有價值，乃以陸佰肆拾萬元向法院投標
    標得，並繳納保證金壹佰捌拾玖萬元，惟其後原告發現拍賣公告所指之「台中縣
    大里市○○路七十五號」房屋，係指舊門牌「台中縣大里市○○路九巷八號、十
    號、十二號」巷子內之房屋，原告始知公告錯誤，因此不願續繳價金，但執行處
    於八十八年三月十六日，以原告未繳足價金，撤銷原告之拍定程序，再行拍賣，
    於第五拍拍定後，因拍賣價格低於原拍定價格，執行處乃裁定原告須擔第五次拍
    賣與第三次拍賣之價差貳佰壹拾柒萬壹仟零貳拾貳元，因原告已繳壹佰捌拾玖萬
    元，故要求原告補繳貳拾捌萬壹仟零貳拾貳元差額，原告已繳之保證金及裁定後
    補繳之差額合計為貳佰壹拾柒萬壹仟零貳拾貳元，係被告故意或過失誤報房屋門
    牌造成之損失，因此被告應予賠償。又被告查報地址錯誤，致原告據以購買賣標
    的，原告發現錯誤後，已於八十八年三月十二日，向執行處要求返還保證金，足
    見原告已有表示解除拍定買賣契約之意思表示，故被告猶受領該債權，係屬無法
    律上原因而受有利益，或係雖有法律上原因，而其後已不存在，爰依法請求被告
    返還不當得利。
二、對被告抗辯所為之陳述：系爭土地上之建物門牌號碼早在查封之前，就已由主管
    機關重新整編公告，但實際上該建物並未更新門牌，據地政機關人員告知，係因
    原地主未曾提出申請更換所致。縱然如此，被告於指封當時，本有義務就系爭土
    地及其上建物之門牌是否相符一節加以勘查比對後，始為陳報。其既怠於查明而
    造成公告錯誤，致原告誤信而參與投標，仍難解免其過失之責。
參、證據：提出查封筆錄一紙、拍賣公告登報三張、保證金案款收據一份、投標書一
    紙、執行筆錄一張、民事裁定二紙為證。
乙、被告方面：
壹、聲明：
一、如主文第一項所示。
二、如受不利判決，願供擔保請准予免為假執行。
貳、陳述：
一、被告於鈞院八十七年度執字第一五五九四號強制執行事件，強制執行訴外人林瑞
    滄所有之不動產，因拍賣當時不動產土地及建物登記謄本所載標的物標示為「台
    中縣大里市○○段一八二地號」土地及「三九一建號」建物，而建物之門牌號碼
    則登載為「台中縣大里市○○路七五號」，且於八十七年九月十一日實施查封時
    ，系爭建物門牌號碼仍為「台中縣大里市○○路七五號」，後來因門牌整編才被
    更正為「台中縣大里市○○路九巷八號、十號、十二號」，故被告於指封過程並
    無過失。
二、又拍賣公告已明白揭示查封標的物之現況，依此被告強制執行程序，均符合強制
    執行法之規定，並無侵害原告之權利。本案原告於投標前本應詳閱拍賣公告，查
    看不動產標的及其產權登記等詳細狀況，如原告未詳加調查，而買受該拍賣物，
    自不得謂被告有故意或過失可言。且被告非標的物之出賣人，自無負瑕疵擔保責
    任，原告請求被告賠償，顯有誤會。
參、證據：提出土地及建物登記謄本各一份、陳報狀一份、拍賣公告一份、台灣台中
    地方法院八十七年度執字第一五五九四號裁定一份、台灣高等法院台中分院八十
    九年度抗字第三二九號裁定一份為證。
丙、本院依職權調閱本院八十七年度執字第一五五九四號強制執行卷宗。
    理    由
一、本件原告主張：台灣台中地方法院八十七年度執字第一五五九四號強制執行事件
    ，其執行債權人（即被告）就坐落於台中縣大里市○○段一一八二地號，地目「
    建」之土地（下稱系爭土地）及其上建築物向法院申請查封拍賣，惟關於系爭土
    地上之建物門牌號碼竟陳報錯誤，使法院之公告與實情不符，並造成原告對執行
    標的物之認識錯誤而參與競標，至拍定後始覺查上情。原告因此乃拒絕繳納拍定
    價金，惟嗣後法院以裁定命原告補繳，再行拍賣之程序費用及二次拍定金額之價
    差，致原告受有損失，被告就原告之上開損失應負損害賠償之責；且被告就執行
    結果受償之金額，係屬不當得利，應返還予原告。被告則以：查報當時，系爭土
    地上之建物門號確實是主管機關整編公告前之舊門號，其指封及陳報過程應無疏
    失等語，資為抗辯。
二、本件原告主張被告因訴外人林瑞滄積欠其債務，乃向本院聲請對林瑞滄之財產為
    強制執行，並請求查封拍賣林瑞滄所有坐落台中縣大里市○○段一八二地號土地
    及其上建號第三九一號建物，惟該建物之門牌號碼於執行查封前已整編，正確之
    門牌號碼為「台中縣大里市○○路九巷八號、十號、十二號」，然本院執行處八
    十八年二月二十三日拍賣公告仍載為「門牌號碼：台中縣大里市○○路七十五號
    」，原告於拍定後拒繳價金，執行法院乃撤銷原拍定程序，並再為拍賣，而再行
    拍賣價額與原拍賣價額之差價及再行拍賣費用共計貳佰壹拾柒萬壹仟零貳拾貳元
    等情，此為被告所不爭執，並經本院調閱上開八十七年度執字第一五九九四號強
    制執行卷宗，查核屬實，堪信為真。是本件所應審究者為１、原告是否係因被告
    查報執行標的發生錯誤而誤為投標致生損害？２、被告依本件強制執行程序所受
    之清償是否有不當得利之情事？經查：
（一）本件被告於聲請對訴外人林瑞滄所有之系爭土地及建物為強制執行時，依該土
      地及建物之登記謄本所載，系爭土地號標示為「台中縣大里市○○段一八二地
      號」，建物之標示則為「台中縣大里市○○段一八二地號土地上建號三九一號
      」之建物，且建物之門牌號碼則記載為「台中縣大里市○○路七十五號」，有
      上開土地及建物之登記謄本各一份在卷可參。雖系爭建物於查封時門牌號碼業
      經整編為「台中縣大里市○○路九巷八號、十號、十二號」，且於查封時，新
      整編之門牌亦已釘在系爭建物之部分門上，然系爭執行案件於八十七年九月十
      一日執行查封當日，系爭三九一建號建物，其部分門上除有上開新整編之門牌
      外，其中有一門首上依然有「台中縣大里市○○路七十五號」之門牌，本院執
      行處人員並將封條貼於該門牌號碼「台中縣大里市○○路七十五號」建物之牆
      壁上，此有被告於八十八年五月二十五日陳報予本院執行處之現場照片十張在
      卷可參（附於八十七年度執字第一五九四號執行卷內），是被告辯稱：於執行
      查封時，建物上仍有「台中縣大里市○○路七十五號」之門牌號碼，堪信為真
      。按被告為強制執行之執行債權人，其固應查報債務之財產，以利執行法院就
      債務人之財產為變價程序以獲得求償，本案被告所查報應予執行坐落台中縣大
      里市○○段一八二地號土地及其上三九一建號之建築良物，確屬債務人林瑞滄
      所有，且該建物依建物登記謄本所載，門牌號碼亦為「台中縣大里市○○路七
      十五號」，甚且於執行法院執行查封時，該建物之門首，仍有「台中縣大里市
      ○○路七十五號」之門牌懸釘其上，而本院執行處亦將查封封條張貼在該門牌
      「台中縣大里市○○路七十五號」之建物牆上，是本院執行處查封之標的物地
      點業已明確，被告於查報執行標的之程序，已盡其責任，是本院執行處不及於
      拍賣公告上，將建物之門牌號碼由「台中縣大里市○○路七十五號」註明為「
      整編後門牌為台中市里市○○路九巷八號、十號、十二號」，乃債務人林瑞滄
      於建物門牌整編後，未向地政機關為更正登記所致，尚非被告之查報行為有所
      過失所致。再者，拍賣不動產應標明不動產之所在地、種類、實際狀況、占有
      使用情形及其他應記明之事項，強制執行法第八十一條第二項第一款訂有明文
      ，其目的即是使應買人事先得有機會明瞭拍賣標的之情形。又不動產係依不動
      產標示而確定其位置，登記謄本上建物之門牌號碼，僅供參考之用，而非確定
      不動產之依據，門牌號碼僅為行政機關為行政管考上之目的而編列，變動性頗
      大，並非可作為特定土地、建物之依據，此為一般人所週知。本件系爭拍賣之
      標的既為「建築物」及其「基地」，則原告於投標之前，本應依拍賣公告上所
      載之不動產標示，以瞭解該土地及建物之坐落位置，並親臨審視現場有無法院
      查封封條，並勘查與公告狀況是否相符等情事，方為應買之意思表示，本件被
      告聲請查封不動產之標示均與土地及建物之登記謄本相符，顯見應買人如按本
      院執行處所為拍賣公告所示之不動產標示查訪，並審視封條及公告之不動產現
      狀，當無發生誤認拍賣標的之情事。然原告未依拍賣公告之不動產標示，以審
      定其欲標買之標的，且於應買前僅依查封公告上之建物門牌號碼前往查看，惟
      現場並無原告所指「台中縣大里市○○路七十五號」之建物，原告竟自行認定
      拍賣公告「台中縣大里市○○路七十五號」建物所在之基地，現係一空地，並
      無公告上所載之「本國式土造平房住宅」存在，且原告認定之拍賣標的現場並
      無查封之封條，其基地上之外觀與拍賣公告上所載之現狀相去甚遠，有原告向
      本院執行處所提八十八年四月十七日之聲請狀及八十八年五月二十五日之聲明
      異議狀各一份附卷可參，衡諸常情，應買人既發現其勘查之拍賣標的現狀與拍
      賣公告之不動產現況，差異如此之大，本應產生相當之懷疑而作進一步之查證
      ，惟原告竟未進一步查證不動產標示，即冒然投標，本件原告主張錯誤投標之
      情事，乃因原告自身未對拍賣標的確實審定所致，尚與被告查報執行標的過程
      無關，是本件原告投標後，發現其投標買受之標的，非屬其個人主觀所欲標取
      之標的，故不依法繳款，乃致應依法負擔前後拍定價格之差額及再行拍賣之費
      用，其所生之損害係原告個人疏失所致，而非被告查報執行標的錯誤所致，故
      本件原告主張其係因被告就執行標的查報錯誤而投標，其因拍賣遭到撤銷，而
      應負擔前後拍定價格之差額所造成之損失，係被告查報錯誤所致，實無可採。
（二）又本件原告亦主張其發現錯誤後，已向執行處表示解除拍定買賣契約之意思表
      示，故被告猶受領該債權，係屬無法律上原因而受利益，或係雖有法律上原因
      ，而其後已不存在，被告受領其所繳保證金之清償係屬不當得利云云，惟查：
      １、按意思表示之內容有錯誤或表意人若知其事情即不為意思表示者，表意人
          得將意思表示撤銷之，但以其錯誤或不知事情非由表意人自己之過失者為
          限。民法第八十八條第一項定有明文。本件原告係因其個人過失，致其錯
          將其他不動產標的，誤認為系爭強制執行事件拍賣之標的物，而參與投標
          ，該意思表示錯誤係因原告過失所致，依法不得撤銷，原告主張其曾向本
          院執行處表示欲取回投標保證金，乃係表示撤銷其應買之意思表示，系爭
          拍賣所成之買賣契約業已解除，自無可採。
      ２、又不動產拍賣，拍定人未繳足價金者，執行法院應再行拍賣，再行拍賣時
          原拍定人不得應買，如再行拍賣之價金低於原拍賣價金及因再拍賣所生費
          用者，原拍定人應負擔其差額。前項差額執行法院應依職權以裁定確定之
          。原拍定人繳納之保證金不足抵償差額時，得依前項裁定對原拍定人強制
          執行。強制執行法第一百一十三條、第六十八條之二定有明文。按原告既
          因於標的物勘查過程中，過失而就拍賣標的物主觀認知錯誤，並參與投標
          ，原告於拍定後，拒繳價金，其拍賣程序為執行法院裁定撤銷，並再行拍
          賣，再行拍賣之價額與原拍定之價額差價，及再行拍賣之費用，共計貳佰
          壹拾柒萬壹仟零貳拾貳元，此依法本應由原告負擔，以保障執行債務人之
          權益。執行法院因原告所繳之保證金壹佰捌拾玖萬元不足清償差額，而裁
          定命原告補繳差額貳拾捌萬壹仟零貳拾貳元，於法有據。另被告為強制執
          行之執行債權人，其查報債務人之系爭財產，以供執行法院就債務人之財
          產為變價程序以獲得求償，上開原告所應負擔之貳佰壹拾柒萬壹仟零貳拾
          貳元，係原告拒絕繳納價金，致執行法院須再行拍賣，而對執行債務人造
          成損害之補償，是原告依法應繳納之差額，本為執行債務人之財產，執行
          法院將該款項中之壹佰捌拾玖萬元（即保證金部分）列入債務人之財產以
          分配予執行債權人之被告，用以清償林瑞滄對被告積欠之債務，被告取得
          該款項，尚難謂無法律上之原因。原告主張被告取得該保證金壹佰捌拾玖
          萬元無法律上原因，為不當得利，而請求被告返還，實無可採。
三、從而，原告本於侵權行為損害賠償請求權及不當得利返還請求權之法律關係，請
    求被告給付如聲明所示之款項及遲延利息，為無理由，應予駁回。
四、據上論結：原告之訴為無理由，依民事訴訟法七十八條判決如主文。
中      華      民      國    九十      年      六      月      十九    日
                                        台灣台中地方法院民事第四庭
                                            法      官  王  金  洲
右為正本係照原本作成。
如對本判決上訴，須於判決送達後廿日內向本院提出上訴狀（須附繕本）。
中      華      民      國    九十      年      六      月      十九    日
                                            法院書記官


司法院資訊處製作；財團法人民間司法改革基金會備份。
